臺灣南投地方法院民事小額判決
111年度埔小字第145號
原      告  東元金融科技股份有限公司



法定代理人  周如茵  
訴訟代理人  林長昇  
被      告  張  傑  

上列當事人間請求給付分期買賣價金事件，本院於民國111年10
月12日言詞辯論終結，判決如下：
    主    文
被告應給付原告新臺幣2萬5,520元，及如附表所示之利息。
原告其餘之訴駁回。
訴訟費用新臺幣1,000元由被告負擔新臺幣824元，餘由原告負擔
。
本判決原告勝訴部分得假執行。
    事實及理由
壹、程序事項：
　  被告未於言詞辯論期日到場，復無民事訴訟法第386條所列
    各款情事，依同法第436條之23準用第433條之3規定，依職
    權由原告一造辯論而為判決。
貳、實體事項：
一、原告主張：被告於民國00年0月00日出生，於110年2月5日時
    仍為限制行為能力人，竟佯稱經其法定代理人即訴外人張林
    玉秀同意，向訴外人明耀機車行購買車牌號碼000-0000號普
    通重型機車（下稱系爭機車），買賣價金為新臺幣（下同）
    4萬4,000元，並簽訂分期付款申購契約書（下稱系爭契約）
    ，約定以分期付款買賣方式繳款，自110年3月6日起至111年
    8月6日止分18期，每期給付價金3,440元，分期總價6萬1,92
    0元（下稱系爭債權）。且被告於簽訂系爭契約時，同意明
    耀機車行將系爭債權讓與原告。被告於成年後仍繼續繳款，
    依民法第81條第1項規定，足認係承認兩造簽訂之系爭契約
    ，惟被告繳至第9期（最後實繳日期110年11月8日）後即未
    再繳款，依期限利益喪失條款約定，未到期之部分（即第10
    至18期）視為全部到期，是被告尚積欠分期總價餘款3萬960
    元及自110年12月7日起至清償日，按週年利率16%計算之利
    息利息未清償。爰依系爭契約及債權讓與法律關係提起本件
    訴訟等語，並聲明：被告應給付原告3萬960元，及自110年1
    2月7日起至清償日止，按週年利率16%計算之利息。
二、被告未於言詞辯論期日到場，亦未提出書狀作何聲明或陳述
    供本院審酌。
三、本院得心證理由：
　　㈠原告主張之事實，及其已受讓系爭債權等情，有分期付款
      申購契約書、物品買賣分期付款約定書、本票影本、個資
      同意書、客戶資料表、系爭機車行照為證（本院卷第19-3
      1頁）。被告已於相當時期受合法通知，而於言詞辯論期
      日不到場，亦未提出準備書狀爭執，依民事訴訟法第280
      條第3項規定，視同自認，堪認原告主張之事實為真實。
　　㈡系爭契約因原告於成年後承認而生效：
　　　⒈限制行為能力人為意思表示及受意思表示，應得法定代
        理人之允許。但純獲法律上利益，或依其年齡及身份、
        日常生活所必需者，不在此限。限制行為能力人未得法
        定代理人之允許，所訂立之契約，須經法定代理人之承
        認，始生效力。限制行為能力人於限制原因消滅後，承
        認其所訂立之契約者，其承認與法定代理人之承認，有
        同一效力（民法第77條、第79條、第81條第1項）。
　　　⒉被告於90年8月25日出生，於110年2月5日簽訂系爭契約
        時為限制行為能力人，其法定代理人為其母親即訴外人
        吳惠玲，惟於102年4月26日至110年8月25日就被告就學
        、戶籍遷徒、申請及領取社會補助、助學貸款事項則委
        託被告祖母張林玉秀監護，有被告個人戶籍資料可參（
        本院卷第51-52頁）。而購買機車並非純獲法律上利益
        ，或依被告年齡及身份、日常生活所必需之行為；又個
        資同意書之法定代理人欄雖係由張林玉秀簽名，惟購買
        機車並非上開委託張林玉秀監護事項，是張林玉秀之允
        許並不合法，系爭契約應屬效力未定。然被告自110年8
        月25日成年後，至110年11月8日止，已多次繳納分期款
        ，足認系爭契約因被告已承認而生效力。
　　㈢原告得請求之剩餘買賣價金數額：
　　　分期付價之買賣，如約定買受人有遲延時，出賣人得即請
      求支付全部價金者，除買受人遲付之價額已達全部價金5 
      分之1外，出賣人仍不得請求支付全部價金（民法第389條
      ）。物品買賣分期付款約定書第10條（期限利益喪失）固
      約定：申請人如有遲延繳款者，所有未到期分期價款視為
      提前全部到期，原告得不經催告，逕行要求申請人立即清
      償全部債務（本院卷第21頁）。然民法第389條係為保障
      分期付價買賣之買受人權益之強制規定，前揭約定書第10
      條顯已有所牴觸而無效，是原告仍需於被告遲延給付之分
      期價金數額已達分期總價之5分之1即1萬2,384元【計算式
      ：61,9205＝12,384】，始得一次請求被告給付剩餘買賣
      價金。又被告自110年12月6日起至原告111年6月29日起訴
      止，遲延給付分期價金2萬4,080元【計算式：61,92018
      7＝24,080】，已達分期總價5分之1，是原告得請求支付剩
      餘買賣價金為2萬2,000元【計算式：44,000-44,000189
      =22,000】。
　  ㈣原告得請求之利息、遲延利息數額：
　　　⒈約定利率，超過週年百分之20者，債權人對於超過部分
        之利息，無請求權（110年7月20日修正施行前民法第20
        5條）。約定利率，超過週年百分之16者，超過部分之
        約定，無效（110年7月20日修正施行之民法第205條）
        。利息不得滾入原本再生利息；清償人所提出之給付，
        應先抵充費用，次充利息，次充原本；其依前二條之規
        定抵充債務者亦同（民法第207條第1項前段、第323條
        前段）。遲延之債務以支付金錢為標的者，不問其債務
        是否原應支付利息，債權人均得請求依法定利率計算之
        遲延利息，不過應付利息之債務，有較高之約定利率時
        ，從其約定利率計算遲延利息（最高法院22年度上字第
        3536號判例意旨參照）。約定利息為借貸關係存續中之
        利息，如借貸關係已因期間屆滿而消滅，而債務人有履
        行遲延之情形時，債權人唯得請求給付遲延利息，不得
        更依原有契約請求支付約定利息（最高法院62年度台上
        字第1394號判決意旨參照）。由此可知，如債權人、債
        務人已就利息、遲延利息分別約定，則在清償期屆滿前
        ，應依約定利息利率計算利息，如有履行遲延之情形，
        則改依約定之遲延利息利率計算遲延利息，不得於履行
        遲延後併算利息、遲延利息。
　　　⒉系爭契約約定由原告支付系爭機車買賣價金4萬4,000元
        予明耀機車行，並受讓對被告之價金債權，再由被告以
        每月1期、分18期、分期總價為61,920元、每期付款3,4
        40元之方式，分期對原告為清償之方式取得系爭機車。
        又物品買賣分期付款約定書第3條（利率及付款方式之
        約定）約定：固定利率週年利率20%計算利息，按月平
        均攤還本息。約定書第10條（期限利益喪失）約定：得
        向申請人按自遲延繳款之日起至清償日止，依週年利率
        20%約定利率記收遲延利息（本院卷第21頁）。是以，
        系爭契約實係由原告以代為清償買賣價金之方式移轉金
        錢予被告，並約定被告將本金加計利息後返還之金錢消
        費借貸契約，原告實際交付之買賣價金4萬4,000元與分
        期總價6萬1,920元間之差額1萬7,920元，即為分期付款
        之利息。是如被告依約按期清償，其每月應清償之本金
        、利息，自依原約定方式按月平均攤還本息；然若被告
        因違約喪失期限利益，則原告自遲延給付時起，僅得依
        約請求被告按週年利率20%（原告因新修正之民法第205
        條已將利息之利率上限定為週年利率16%，而將之降為
        按週年利率16%計算）計付遲延利息，不得併請求原定
        利息及遲延利息。而此時用以計算遲延利息之基準，應
        為已屆期未清償之本金數額，而不得併請求原約定利息
        （即攤銷表所載攤還利息），否則即違反複利禁止之規
        定。
　　　⒊系爭契約固未明載依年金法計算之利率及兩造約定分期
        款項中，每期所清償之本金、利息之金額各為何，經本
        院依原告提出之客戶資料表中之攤還金額試算結果（本
        院卷第31頁），其利率約為週年利率27.15%【計算式：
        17,9201.544,000＝0.2715，四捨五入】，每期應繳金
        額中本金、利息之金額各為2,444元、996元【計算式：
        44,00018＝2,444，3,440-2,444＝996，元以下四捨五入
        】。上開週年利率27.15%已超過物品買賣分期付款約定
        書第3條之約定利率20%及110年7月20日修正施行前民法
        第205條約定利率上限20%，惟此部分依當時民法第205
        條，僅係無請求權，而非無效。然110年7月20日修正施
        行之民法第205條規定約定利率超過週年利率16%者，無
        效，是原告請求之原約定利息於110年7月20日後發生者
        ，超過週年利率16%部分，應為無效。
　　　⒋被告自第10期分期款約定清償日即110年12月6日起即未
        依約清償，至原告111年6月29日起訴止，遲延給付價金
        已達分期總價5分之1，被告已喪失期限利益，應一次清
        償全部債務；而此時原訂之各期攤還本息金額已無從實
        現，應回歸兩造原債權內容即「本金4萬4,000元，約定
        利息按週年利率27.15%，分18期本息平均攤還，遲延利
        息則按週年利率20%計算」計算原告所欠債務（約定利
        息於110年7月20日後發生者，超過週年利率16%部分，
        無效；遲延利息部分，原告請求時已降為按週年利率16
        %計算）。依客戶資料表之記載，被告於第1至9期所清
        償之本金金額合計為2萬2,000元【計算式：44,0002=2
        2,000】，是被告目前對原告所負之本金債務尚餘2萬2,
        000元【計算式：44,000－22,000＝22,000】。已發生之
        原約定利息部分，因係於110年7月20日後發生，按週年
        利率16%計算為3,520元【計算式：22,0000.16＝3,520
        】。
　　　⒌被告於111年3月6日（即第13期）前所遲付之價額尚未達
        總價款5分之1，則原告自110年12月6日起至111年3月6
        日間，僅得依各期到期日請求被告支付各該期之應繳分
        期款，如有遲延時，亦僅能請求自各期到期日翌日起至
        清償日止，依各期應付分期本金計算之遲延利息，另自
        111年3月8日起（即提前全部到期日111年3月7日之翌日
        ），始能請求給付分期本金餘款之遲延利息，故原告請
        求被告給付如附表所示之遲延利息，洵屬有據，逾此範
        圍，則屬無據。 
四、綜上所述，原告依系爭契約及債權讓與之法律關係，請求被
    告給付2萬5,520元【計算式：22,000+3,520＝25,520】，及
    如附表所示之利息，為有理由，應予准許。逾此範圍之請求
    ，則無理由，應予駁回。
五、本件係就民事訴訟法第436條之8第1項規定，適用小額程序
    所為被告敗訴之判決，依同法第436條之20規定，應依職權
    宣告假執行。
六、訴訟費用負擔之依據：民事訴訟法第79條。
中　　華　　民　　國　　111 　年　　10　　月　　31　　日
                  埔里簡易庭  法  官  鄭煜霖
附表：遲延利息計算表
期數 應付本金 (新臺幣) 元以下四捨五入 計息期間 週年利率 10 2,444元 自110年12月7日起至清償日止 16% 11 2,444元 自111年1月7日起至清償日止 16% 12 2,444元 自111年2月7日起至清償日止 16% 13 2,444元 自111年3月7日起至清償日止 16% 14 至 18 12,224元 自111年3月8日起至清償日止 16% 合計 22,000元   

以上為正本係照原本作成。
如不服本判決，應於送達後二十日內，向本院提出上訴狀，並表
明上訴理由（上訴理由應表明一、原判決所違背之法令及具體內
容。二、依訴訟資料可認為原判決有違背法令之具體事實。），
如於本判決宣示後送達前提起上訴者，應於判決送達後二十日內
補提上訴理由書（須附繕本），如未於上訴後二十日內補提合法
上訴理由書，法院得逕以裁定駁回上訴；並向本院繳足上訴裁判
費。
中　　華　　民　　國　　111 　年　　10　　月　　31　　日
　　　　　　　　　　　　　　　書記官  洪妍汝